【裁判字號】    96,重訴,684
【裁判日期】    970229
【裁判案由】    確認抵押債權不存在
【裁判全文】
臺灣臺北地方法院民事判決             96年度重訴字第684號
原      告  大眾商業銀行股份有限公司
法定代理人  己○○
訴訟代理人  葉明
            戊○○
            乙○○
            甲○○
            庚○○
被      告  丁○○
            壬○○
            丙○○○
            辛○○
共      同
訴訟代理人  蔡清河律師
共      同
複代理人    癸○○
上列當事人間確認抵押債權不存在事件，本院於民國97年2月18
日言詞辯論終結，判決如下：
    主  文
確認被告丁○○與被告壬○○、丙○○○、辛○○間於民國九十
二年七月十四日就如附表一所示之土地，各設定新臺幣伍佰萬元
、新臺幣壹佰萬元及新臺幣陸佰萬元之第一、二、三順位之最高
限額抵押權及上開各順位最高限額抵押權所擔保之債權不存在。
被告壬○○、丙○○○、辛○○就前項不動產所為之最高限額抵
押權登記應予塗銷。
訴訟費用由被告壬○○、丙○○○、辛○○各負擔十二分之五、
十二分之一及二分之一。
    事實及理由
甲、程序方面：
壹、原告大眾商業銀行股份有限公司之法定代理人原為陳田錨，
    於訴訟進行中，已變更為己○○，有股份有限公司變更登記
    表在卷可稽，且經其聲明承受訴訟（本院卷第154、156至15
    9頁參照），核與民事訴訟法第170條規定相符，應予准許，
    合先敘明。
貳、按訴狀送達後，原告不得將原訴變更或追加他訴，但請求之
    基礎事實同一者，或不甚礙被告之防禦及訴訟之終結者不在
    此限，民事訴訟法第255條第1項第2、7款定有明文。又所謂
    之「請求之基礎事實同一」者，係指變更或追加之訴與原訴
    之主要爭點有其共同性，各請求利益之主張在社會生活上可
    認為同一或關連，而就原請求之訴訟及證據資料，於審理繼
    續進行在相當程度範圍內具有同一性或一體性，得期待於後
    請求之審理予以利用，俾先後兩請求在同一程序得加以解決
    ，避免重複審理，進而為統一解決紛爭者而言，有最高法院
    92年台抗字第394號判決可參。經查，本件原告起訴時，其
    訴之聲明原為如主文第1、2項所示（補字卷第4頁參照），
    嗣於訴訟進行中，追加備位之訴並聲明：(一)確認被告丁○○
    與壬○○、丙○○○、辛○○間於民國92年7月14日就附表
    一所示之土地，各設定新臺幣（下同）500萬元、100萬元、
    600萬元之第1、2、3順位之最高限額抵押權無效；(二)被告壬○○、丙○○○、辛○○應塗銷前項最高限額抵押權之登記
    ；(三)確認前項最高限額抵押權所擔保之債權不及於被告間各
    筆消費借貸債權（本院卷第89至90頁、106頁參照），核上
    開原告所為訴之追加，係立於其所指最高限額抵押權是否成
    立之基礎事實同一情事所為，且不甚礙被告之防禦方法及訴
    訟之終結，與首揭民事訴訟法規定並無不合，自應予准許。
乙、實體方面：
壹、原告起訴主張：
一、訴外人高大投資股份有限公司（下稱高大公司）於91年11月
    15日邀同被告丁○○為連帶保證人，陸續向原告大眾商業銀
    行股份有限公司借款數筆，嗣高大公司於92年4月間延滯繳
    款，屢經催討無效。而被告丁○○與被告壬○○、丙○○○
    、辛○○間實質上並無金錢消費借貸關係存在，然被告丁○○為避免伊財產被強制執行，竟與被告壬○○、丙○○○、
    辛○○勾串，通謀而為虛偽意思表示，於92年7月14日將伊
    所有如附表一所示之土地15筆，均分別依序設定500萬元、1
    00萬元及600萬元之第1、2、3順位之本金最高限額抵押權予
    被告壬○○、丙○○○、辛○○（即台北縣新店地政事務所
    92年收件，92年7月16日登記，登記字號：新登字第130360
    號、第130370號及第130380號，下合稱系爭最高限額抵押權
    ），增加消極財產以削弱原告債權之總擔保，致原告有不能
    獲償之虞，是被告丁○○與被告壬○○、丙○○○、辛○○
    等人所為金錢消費借貸之債權行為，及設定系爭最高限額抵
    押權之物權行為，均為無效，其債權及系爭最高限額抵押權
    之存否不明確，原告如不訴請確認，原告在私法上之地位即
    有受侵害之危險。又被告壬○○、丙○○○、辛○○等人係
    基於無效法律行為而享有系爭抵押權之登記利益，被告丁○○得依民法第113條、第179條規定，請求被告壬○○、丙○○○、辛○○等人塗銷系爭最高限額抵押權登記，惟被告丁○○怠於行使，爰依民法第242條規定，代位行使被告丁○○上開權利，並以先位之訴請求：(一)確認系爭最高限額抵押
    權及所擔保之債權不存在；(二)被告壬○○、丙○○○、辛○○應塗銷系爭最高限額抵押權之登記。
二、又即使被告間消費借貸關係存在，依系爭最高限額抵押權之
    登記內容，亦無法確定其擔保債權之種類及範圍，被告間的
    基礎法律關係為何不明，是系爭最高限額抵押權係「概括最
    高限額抵押權」，難認為有效。另被告間各筆消費借貸債權
    ，於系爭最高限額抵押權設定前即已存在，惟該等債權既非
    系爭最高限額抵押權所定權利存續期間內（即自92年7月14
    日起至112年7月14日止）所發生，被告間復未約定擔保已發
    生之債權，故該等消費借貸債權自非系爭最高限額抵押權之
    效力所及。是如認原告先位之訴為無理由，爰以備位之訴聲
    明求為：(一)確認系爭最高限額抵押權不存在；(二)被告壬○○
    、丙○○○、辛○○應塗銷系爭最高限額抵押權之登記；(三)
    確認系爭最高限額抵押權所擔保之債權不及於被告間各筆消
    費借貸債權。
三、消費借貸契約具有要物性，即須有金錢或其他代替物之交付
    ，始生效力。本件先位之訴，原告係請求確認系爭最高限額
    抵押權所擔保之債權不存在，為消極確認之訴，被告既抗辯
    渠等間有金錢消費借貸關係存在，則被告對於其特別要件，
    即金錢之交付與借貸意思表示互相一致等事實，即應負舉證
    之責，然依被告提出之銀行帳戶存提款記錄，其轉出存入帳
    戶人名義與金額多所不符，且被告丁○○自己之銀行帳戶既
    為正常可用，又何必向被委任處理伊業務之人借用銀行帳戶
    ，而徒增帳務混亂，故該等銀行帳戶存提款記錄，並不足以
    證明被告間消費借貸事實之存在。況高大公司於92年4月間
    即出現繳款延滯情形，當期繳款日原為92年4月23日，經原
    告向高大公司催討後，高大公司遲至92年4月28日始繳款，
    並收取當期違約金1,130元，是被告設定系爭最高限額抵押
    權之際，適逢高大公司出現遲延繳款情事，渠等借貸行為是
    否真實，容有疑問。又被告丁○○尚有其他金融機構之負債
    ，如原告聲請拍賣如附表一所示土地15筆取償，按債權額比
    例分配，原告至少可受償36.85%，惟因該等土地上已存在系
    爭最高限額抵押權，致執行法院以拍賣無實益而駁回原告強
    制執行之聲請，故被告於該等土地上設定系爭最高限額抵押
    權，顯然影響原告債權之確保。
貳、被告抗辯：
一、高大公司約自80年間起，以一年一度合約展期向原告借款1
    億元，多年來均積極償還該1億元之借款，89年度尚欠款6千
    萬元，至92年1月欠款僅餘3,900萬元，嗣於92年度高大公司
    即與原告約定，每月固定償還本金10萬元加計利息，另高大
    公司又於92年6月還款500萬元、10月還款252萬4,584元、11
    月還款310萬141元、12月還款479萬2,059元，合計還款2,39
    1萬6,748元，至92年底欠款僅餘1,508萬3,252元，且高大公
    司尚於原告認擔保不足時，增加土地及股票設質予原告，並
    於93年間以土地拍賣所得615萬2,962元清償欠款，雖仍欠款
    893萬290元未為清償，但高大公司於92年間並無原告所指繳
    款延滯情事。又被告丁○○因經商所需，與被告壬○○、丙○○○、辛○○間自90年初起，即有長期、密切之資金往來
    ，屢向被告壬○○、丙○○○、辛○○調借現金周轉，經累
    計概算後，共分別向渠3人借款500萬元、100萬元及600萬元
    ，嗣至92年6月間雙方約定之清償期屆至，因被告丁○○未
    能依約清償又欲續借，被告壬○○、丙○○○、辛○○要求
    被告丁○○提供不動產設定抵押權為借款之擔保，被告丁○○乃於92年7月中旬以伊所有如附表一所示之土地為被告壬○○、丙○○○、辛○○設定系爭最高限額抵押權，是被告
    丁○○與被告壬○○、丙○○○、辛○○間，早已存在金錢
    借貸關係，系爭最高限額抵押權設定登記為真正，並非出於
    被告間通謀虛偽之意思表示，且系爭最高限額抵押權設定時
    ，高大公司既無遲延繳款情事，被告丁○○亦無須負連帶保
    證責任，自得任意處分財產，對於原告債權之確保，並無影
    響，故被告丁○○以如附表一所示之土地設定系爭最高限額
    抵押權，為合法有效。
二、被告丁○○除經營高大公司外，並參與其他多項事業之經營
    ，因伊身兼數職、業務繁忙，無法事事親自處理，是伊平日
    均將所營事業之部分業務，委由伊之女兒高靜薇、高靜雅代
    為處理，再由被告丁○○視實際需要將所需費用撥入高靜薇
    或高靜雅之帳戶。而被告壬○○、丙○○○、辛○○歷來貸
    予被告丁○○之款項，亦均由渠3人分別從自己或他人銀行
    帳戶內提領現金或出名向銀行申請貸款後，以現金交付被告
    丁○○，或依被告丁○○指示匯款，再由被告丁○○留用部
    分款項或支應業務所需後之餘款或連同伊自有之現金，轉交
    高靜薇分別存入高靜薇、高大公司或被告丁○○自己之銀行
    帳戶中，故被告丁○○與被告壬○○、丙○○○、辛○○間
    歷來之借款往來，確屬真正。又如附表一所示之土地數筆，
    均坐落於台北縣新店市山區，被告壬○○、丙○○○、辛○○雖屢委請仲介公司前往現場察看，然仲介公司均表示因該
    等土地之地形過陡，超過法令許可開發之坡度，於短時間內
    恐無法脫售，亦無意願承接此項仲介業務，且被告丁○○僅
    有該等土地之持分，非但實行拍賣不易，價格恐亦未盡理想
    ，又需先行負擔拍賣成本，故被告壬○○、丙○○○、辛○○才未聲請拍賣該等抵押之土地。另最高限額抵押權設定時
    ，本不以先有主債務存在為必要，是被告丁○○提供如附表
    一所示之土地設定系爭最高限額抵押權，既為清償前向被告
    壬○○、丙○○○、辛○○借款債務而負擔新債務之擔保，
    則只要將來實行抵押權時，能確定渠等間債權額若干即可，
    故系爭最高限額抵押權之設定登記為有效。
三、原告既主張被告丁○○與被告壬○○、丙○○○、辛○○所
    為系爭最高限額抵押權之設定係通謀而為虛偽意思表示，即
    應由原告負舉證之責，不能徒以空言指摘之。又於民法第88
    1條之1第2項修正增訂前，實務上基於社會交易習慣所承認
    之最高限額抵押權，其所擔保之債權，並無須由一定法律關
    係所生之債權之限制，而系爭最高限額抵押權又成立於上開
    規定修正施行前，依民法物權編施行法第17條規定，本件並
    不適用民法第881條之1第2項規定，故本件原告備位之訴亦
    為無理由。
四、爰此聲明：駁回原告之訴。
、兩造不爭執之事項：
一、被告丁○○為高大公司向原告借款債務之連帶保證人，高大
    公司現仍有欠款約800餘萬元到期未為清償（補字卷第4頁、
    本院卷第15、16、153頁）。
二、被告丁○○於92年7月14日將其所有如附表一所示之土地15
    筆，均分別依序設定500萬元、100萬元及600萬元之第1、2
    、3順位之本金最高限額抵押權予被告壬○○、丙○○○、
    辛○○（即台北縣新店地政事務所92年收件，92年7月16日
    登記，登記字號：新登字第130360號、第130370號及第1303
    80號，下合稱系爭最高限額抵押權）（補費卷第4頁、本院
    卷第15頁）。
肆、得心證之理由：
一、先位之訴方面：
(一)、按確認法律關係之訴，非原告有即受確認判決之法律上利益
    者，不得提起之，民事訴訟法第247條第1項前段定有明文。
    所謂即受確認判決之法律上利益，係指法律關係之存否不明
    確，原告主觀上認其在法律上之地位有不安之狀態存在，且
    此種不安之狀態，能以確認判決將之除去者而言，若縱經法
    院判決確認，亦不能除去其不安之狀態者，即難認有受確認
    判決之法律上利益，亦有最高法院52年台上字第1240號判例
    意旨足資參照。查本件原告以先位之訴主張系爭最高限額抵
    押權及所擔保之被告間消費借貸債權不存在，並請求塗銷系
    爭最高限額抵押權之設定登記；而被告則爭執渠等間確有消
    費借貸關係存在之事實，堪認兩造間就系爭最高限額抵押權
    所擔保之債權債務關係之存否不明確，致原告在私法上之地
    位有受侵害之不安狀態存在，且此不安狀態得以確認判決除
    去之，故原告提起先位之訴求確認系爭最高限額抵押權及所
    擔保之被告間消費借貸債權不存在，有即受確認判決之法律
    上利益，合先敘明。
(二)、又原告主張被告丁○○與被告壬○○、丙○○○、辛○○間
    ，實質上並無金錢消費借貸關係存在，惟被告丁○○竟與被
    告壬○○、丙○○○、辛○○通謀而為虛偽意思表示，於92
    年7月14日將其所有如附表一所示之土地15筆，設定系爭最
    高限額抵押權予被告壬○○、丙○○○及辛○○，是系爭最
    高限額抵押權及所擔保被告壬○○、丙○○○、辛○○之借
    款債權，均不存在等語；然被告抗辯渠等間確有金錢消費借
    貸之事實，並以上開情辭置辯，因之，本件先位之訴之爭點
    即為：被告丁○○與被告壬○○、丙○○○、辛○○間，是
    否存在金錢消費借貸關係？茲審究如下：
１、按確認法律關係不存在之訴，如被告主張其法律關係存在時
    ，應由被告負舉證責任。次按消費借貸，因金錢或其他代替
    物之交付，而生效力，民法第475條定有明文，足見金錢借
    貸契約為要物契約，應由貸與人就交付金錢之事實，負舉證
    之責，此分別有最高法院42年台上字第170號、61年台上字
    第2177號判例意旨可資參照。查被告辯稱被告丁○○多年來
    因經商所需，屢向其餘被告壬○○、丙○○○及辛○○借款
    ，經累計概算，合計被告丁○○分別向被告壬○○、丙○○○、辛○○各借款500萬元、100萬元及600萬元云云，固據
    渠等提出渠等、高大公司及訴外人高靜葳、高靜雅、吳英中
    等人銀行帳戶之存摺存、提款記錄為證（本院卷第29至56頁
    反面參照），惟查，關於被告壬○○辯稱渠曾於91年12月31
    日自伊玉山銀行永康分行帳戶中提領現金，並交付被告丁○○10萬元部分（本院卷第18、42頁參照），依當天其銀行帳
    戶交易資料所示之現金支出金額為14萬元（本院卷第48頁參
    照），與其所稱該次被告丁○○向其調借之款項金額10萬元
    ，並不相符，且被告壬○○或丁○○就渠2人於當日確有授
    受現金10萬元之事實，又未舉證以實其說，故僅憑上開被告
    壬○○玉山銀行永康分行帳戶於91年12月31日之現金支出記
    錄，並不足以證明被告丁○○於當天向被告壬○○借款10萬
    元之事實為真正。
２、次查，被告丙○○○於中國信託永康分行之銀行帳戶，在91
    年5月15日雖有支出現金20萬元之記錄（本院卷第32頁參照
    ），被告丁○○於台南企銀安中分行之銀行帳戶，於91年5
    月20日亦有存入現金23萬1,112元之記錄（本院卷第39頁反
    面參照），然上揭銀行帳戶間之現金支出、存入日期，已相
    隔數日，其支出與存入金額，亦不相符，是亦無從僅憑上揭
    銀行帳戶之現金支出與存入記錄，即認91年5月15日由被告
    丙○○○銀行帳戶所支出之現金，或91年5月20日被告丁○○銀行帳戶內存入之現金，即係被告丙○○○所提領並交付
    予被告丁○○之款項。又關於被告壬○○、丙○○○所指渠
    2人多年來屢次貸與被告丁○○之款項中，有多筆款項係自
    吳英中或被告辛○○之銀行帳戶中所支出，並非由被告壬○○、丙○○○自己名義之銀行帳戶支出；亦雖有自被告丙○○○自己銀行帳戶支出之者，卻有絕大部分款項，均存入高
    靜葳或高大公司之銀行帳戶；甚有多筆款項自被告辛○○銀
    行帳戶支出，而存入高靜葳或高大公司銀行帳戶者，有該等
    銀行帳戶存摺之存提款記錄及原告製作之被告間借款明細對
    照表附卷足參（本院卷第29至第54頁、第99至100頁參照）
    ，其資金往來歷程之借、貸雙方名義不符，顯與社會上一般
    人從事消費借貸之授受金錢及交易習慣有違，難認前揭高靜
    葳或高大公司帳戶中存入之現款，即係被告壬○○或丙○○○所貸與並交付予被告丁○○之款項。
３、至被告辛○○辯稱渠於91年6月19日貸予被告丁○○600萬元
    部分，雖據提出其彰化銀行大林分行帳戶存摺現金支出記錄
    及高大公司之世華聯合商業銀行永康分行帳戶存摺匯款入帳
    記錄為證（本院卷第56頁至56頁反面參照），惟此等現金支
    出及匯款入帳記錄，充其量僅足以說明上開600萬元之款項
    ，係自被告辛○○帳戶撥入高大公司帳戶，而不足以證明當
    日被告辛○○確有交付600萬元借款予被告丁○○之事實。
    被告辯稱此係因被告丁○○經營高大公司所需，乃依被告丁○○指示將其借款匯至高大公司帳戶云云，然查，高大公司
    前向原告之1億元借款債務，於92年4月以前，攤還本息情況
    正常，均無遲延繳款情事，有原告提出之放款單筆貸放攤還
    及收息記錄查詢單2紙在卷可佐（本院卷第103、104頁參照
    ），堪信高大公司於92年4月以前，應無大額資金調度需求
    ，是被告所辯因被告丁○○欲支應高大公司業務所需，而於
    91年6月19日向被告辛○○借款600萬元之真實與否，容有疑
    問，縱令當時高大公司確有資金需求，衡情由高大公司向被
    告辛○○借款即可達其目的，又何需輾轉另由被告丁○○以
    其個人名義向被告辛○○商借款項支應，故被告上開所辯，
    顯不合理，自無足採。
４、綜前所述，依被告所舉上開銀行帳戶存摺之歷次存、提款記
    錄（本院卷第29至56頁參照），尚不足以證明被告壬○○、
    丙○○○、辛○○等人自90年間起，確有陸續交付被告丁○○向渠3人所貸款項之事實存在。此外，本件被告又未就渠
    等間有交付、收受各筆借款此項有利於己事實，進一步舉證
    證明之，因之，被告辯稱長期以來被告丁○○即與被告壬○○、丙○○○、辛○○存在資金往來之消費借貸關係云云，
    顯非可採。從而，原告以先位之訴請求確認被告間上開消費
    借貸關係不存在，即屬有據，應予准許。
(三)、再按表意人與相對人通謀而為虛偽意思表示者，其意思表示
    無效。民法第87條第1項前段定有明文。經查，關於系爭最
    高限額抵押權所擔保之債權種類及範圍（即是否及於利息、
    遲延利息或違約金），被告均未於聲請設定登記時一併登記
    ，有渠等所訂抵押權設定契約書在卷可參（本院卷第62至63
    頁、第69至70頁、第76至77頁）。被告辯稱系爭最高限額抵
    押權所擔保之債權，係被告丁○○歷年來其向被告壬○○、
    丙○○○、辛○○之多筆借款，惟被告間上開消費借貸關係
    不存在，既已如前述，則於系爭最高限額抵押權之存續期間
    內，被告壬○○、丙○○○、辛○○對被告丁○○自無從本
    於該消費借貸之基礎法律關係而發生利息、遲延利息或違約
    金等從屬債權，故被告辯稱渠等設定系爭最高限額抵押權，
    係為擔保被告丁○○歷年來向被告壬○○、丙○○○、辛○○之借款云云，無足採信，堪認被告間設定系爭最高限額抵
    押權之合意，係渠等彼此間通謀而為虛偽意思表示，依民法
    第87條第1項前段規定，為無效。因此，原告起訴請求確認
    系爭最高限額抵押權不存在，即屬有理由，亦應予准許。
(四)、綜上所述，系爭最高限額抵押權登記既有前述無效原因，而
    此項無效原因，復為被告於設定登記時所明知，依民法第11
    3條規定，被告丁○○就伊所有如附表一所示土地15筆，即
    得請求被告壬○○、丙○○○、辛○○塗銷系爭最高限額抵
    押權之設定登記，回復未為登記前之狀態。又被告丁○○係
    高大公司向原告借款債務之連帶保證人，高大公司現仍有欠
    款約800餘萬元到期未為清償之事實，既為兩造所不爭執，
    則依連帶保證之法律關係，被告丁○○對於高大公司向原告
    之借款，即應負擔連帶清償責任。從而，原告為保全其此項
    債權，於被告丁○○怠於行使上開伊對於其餘被告壬○○、
    丙○○○、辛○○之回復原狀請求權時，依民法第242條規
    定，原告自得代位行使之。故原告以先位之訴代位請求被告
    壬○○、丙○○○、辛○○塗銷系爭最高限額抵押權之設定
    登記，亦為有理由，應予准許。
二、備位之訴方面：
    按預備訴之合併，係以當事人先位之訴有理由，為備位之訴
    裁判之解除條件；先位之訴無理由，為備位之訴裁判之停止
    條件。查本件原告先位之訴既為有理由，故本院就其備位之
    訴，即毋庸予以審究。
伍、本件事證已臻明確，兩造其餘攻擊防禦方法，及提出之證據
    ，經本院斟酌後，認均不足以影響本判決之結果，自無逐一
    詳予論駁之必要，併此敘明。
陸、據上論結，本件原告之訴為有理由，依民事訴訟法第85條第
    1項但書，判決如主文。
中    華    民    國    97    年    2     月    29    日
                  民事第六庭    法  官  楊晉佳
以上正本係照原本作成。
如不服本判決，須於送達後20日內依對造人數檢具繕本向本院提
出上訴狀上訴於臺灣高等法院。
中    華    民    國    97    年    2     月    29    日
                                書記官  潘惠敏


司法院資訊處製作；財團法人民間司法改革基金會備份。
